臺灣臺中地方法院刑事判決　　　　　　　 94年度訴字第323號
公　訴　人　臺灣臺中地方法院檢察署檢察官
被　　　告　乙○○
選任辯護人　陳建勛律師
上列被告因偽造文書案件，經檢察官提起公訴（九十三年度偵緝
字第一六三六號），本院判決如下：
    主    文
林祟永行使偽造私文書，足以生損害於公眾及他人，處有期徒刑
伍月，如易科罰金，以佰元折算壹日。
    犯罪事實
一、乙○○（原名林正興）係百明鋼構工業有限公司負責人，戊○○係該公司員工。民國八十四年間，戊○○經由乙○○之
    介紹購買坐落於臺中縣霧峰鄉○○段北溝小段九九之四六一
    地號土地及其上同段二三六四號建物（門牌號碼為臺中縣霧
    峰鄉○○路三五六巷十三號），戊○○除以前開房地向國泰
    人壽保險股份有限公司（下稱國泰人壽公司）抵押借款新臺
    幣（下同）三百七十萬元外，並將其印章及印鑑證明交由林
    祟永保管以辦理上開不動產之買賣移轉登記事宜。嗣戊○○
    於八十五年一月六日與林祟永簽訂切結書，雙方約定戊○○
    將上開房地所有權讓與林祟永，林祟永則應負責繳納剩餘之
    銀行貸款，戊○○已付給之三十一萬元之房貸款項，林祟永
    亦應於八十五年五月三十日交付戊○○。詎林祟永基於行使
    偽造私文書、使公務員登載不實之犯意，未經戊○○同意，
    擅自於八十五年九月間，將前開土地、建物之所有權狀、戊○○任職時所交付之舊國民身分證影本、印章、印鑑證明各
    一件交給不知情之代書丙○，委託辦理前開房地設定抵押權
    予筌健工業股份有限公司（下稱筌健公司）之事宜，丙○即
    於八十五年九月六日前往臺中縣霧峰地政事務所，交付填具
    以筌健公司為抵押權人兼債權人、戊○○為義務人兼債務人
    ，上開土地、建物所有權全部為抵押品，擔保權利本金最高
    限額六百萬元為內容之土地登記申請書及土地建築改良物抵
    押權設定契約書各一份，且在該土地登記申請書及土地建築
    改良物抵押權設定契約書空白處盜蓋「戊○○」印章，並提
    出申請上開房地抵押權設定之土地登記申請書、抵押權設定
    契約書、戊○○印鑑證明、上開房地所有權狀、戊○○身分
    證影本等文件，向該地政事務所申請辦理上開房地之抵押權
    設定而行使，使該地政事務所不知情之承辦公務員將此不實
    之設定抵押權事項，登載於職務上所掌之公文書即上開土地
    及建物登記簿謄本，並核發上開土地、建物之他項權利證明
    書，足以生損害於地政機關對土地登記之正確性及戊○○、
    筌健公司之權益。
二、案經戊○○訴請臺灣臺中地方法院檢察署檢察官偵查起訴。
    理    由
一、訊據被告林祟永固坦承曾於前開時間委託證人即代書丙○，
    將證人戊○○名下之上開房地設定抵押權予筌健公司之事實
    ，惟矢口否認有行使偽造私文書及使公務員登載不實之情事
    ，辯稱：當時伊有請丙○去徵得戊○○的同意，戊○○應該
    有同意，丙○才會去辦理上開房地抵押權設定事宜，戊○○
    並沒有把印鑑章、身分證及印鑑證明交給伊保管，設定抵押
    權的印章、身分證及印鑑證明，應該是丙○跟戊○○聯絡後
    取得的，房子設定最高限額六百萬元的第二順位抵押權，但
    實際上沒有借到任何錢云云。
二、惟查：
（一）前揭事實業據證人即告訴人戊○○於偵查中及本院審理時
      分別指訴、證述甚詳。其於本院審理時結證稱：伊未於八
      十五年九月間和林祟永一起擔任義務人兼債務人向筌健公
      司辦理設定抵押權借款，九十二年度他字第一八０號卷所
      附伊之印鑑證明是真的，印鑑證明是林祟永要的，是購買
      房子向國泰人壽辦理抵押貸款聲請的，之前都是林祟永在
      辦的，伊的證件都在那邊，當時林祟永跟伊說印鑑證明要
      申請兩份，所以伊就申請給林祟永，伊沒有交付身分證給
      林祟永，但公司有保留伊的身分證影本，他字卷第一五頁
      所附伊的身分證影本是之前留在公司的，是舊的，林祟永
      拿這張去設定抵押權，伊的身分證後來有更改，偵緝卷第
      二八頁的那張伊的身分證影本是新的，背面的住址、職業
      是後來才增加記載的，所以被告未經伊的同意，拿舊的身
      分證影本去設定抵押權；當時伊有請教律師，說房子出了
      問題，林祟永又愛理不理，律師叫伊遷戶籍，只要戶籍變
      動，身分證的住址就會不同，伊於八十五年八月十日將戶
      籍從花蓮縣遷到臺中縣大肚鄉，想不到律師猜對了，伊剛
      辦完不久，林祟永就偽造文書；伊於八十五年有簽一個切
      結書，是當時房子已經不要，交給林祟永全權處理，是要
      將房屋過戶給林祟永等語（見本院卷第一０一至一０三、
      一０八、一０九頁）。證述並未同意擔任抵押債務人，以
      前開房地設定抵押權予筌健公司，且設定該次抵押權所附
      之印鑑證明為其所申請，然係其之前為其他用途申請後交
      付予被告，所附之身分證影本亦係其之前留置於被告之公
      司之舊身分證影本。
（二）坐落臺中縣霧峰鄉○○段北溝小段九九之四六一地號土地
      及其上同段二三六四號建物，係於八十四年七月十五日以
      買賣為原因移轉登記予證人戊○○，並於同日設定本金最
      高限額四百四十四萬元之抵押權予國泰人壽公司，嗣復於
      八十五年九月十一日設定本金最高限額六百萬元之抵押權
      予筌健公司，分別有卷附之國泰人壽公司函文一份暨所檢
      送證人戊○○所出具之同意書、擔保放款借據、抵押權設
      定契約書、約定書影各一份（見本院卷第五三至六０頁）
      ，抵押權登記申請書（原因發生日期八十五年九月六日）
      、臺中縣霧峰地政事務所土地登記案件補正通知書、抵押
      權設定契約書、臺中縣政府地政規費徵收聯單、案外人林
      正華身分證正反面、證人戊○○身分證正反面、筌健公司
      印鑑證明、筌健公司公司執照、證人戊○○印鑑證明、案
      外人林正華印鑑證明影本（見九十二年度他字一八０號卷
      第六至十九頁）可證。前開二案設定抵押權之文件上，其
      中證人戊○○之印鑑印文，均係其於八十四年四月六日在
      其當時所設籍之花蓮縣卓溪鄉太平村太平七二號之戶政事
      務所，即花蓮縣卓溪鄉戶政事務所申請設立，此另有該戶
      政事務所函文一份暨所檢送之印鑑登記申請書、印鑑證明
      申請書及戶籍謄本在卷可稽（見本院卷一第一七０至第一
      七六頁）。參諸證人戊○○之戶籍確於八十五年八月十日
      自花蓮縣卓溪鄉太平村六鄰太平七二號遷入臺中縣大肚鄉
      ○○路○段七七四巷四十號，並於八十六年六月十七日遷
      回原址，其並於八十五年八月十日申請印鑑登記、印鑑證
      明，亦有臺中縣大肚鄉戶政事務所函文一份暨所檢送之印
      鑑登記申請書、印鑑登記證明申請書、戶籍謄本各一份在
      卷可憑（見本院卷第一七八至一八二頁）。且證人戊○○
      於八十五年八月十日遷籍後，其身分證後之住址自斯時起
      亦確與八十四年六月二十四日換發之記載不同，增列前開
      遷址之註記，職業亦不同，有其較新之身分證正反面影本
      在卷可稽（見九十三年度偵緝字第一六三六號卷第二八頁
      ）。而被告委託證人丙○以證人戊○○名下之前開房地設
      定抵押權予筌健公司之原因發生日係記載八十五年九月六
      日，設定抵押權登記日期為八十五年九月十一日，均在前
      開證人戊○○遷籍及更換印鑑證明之後，前開設定抵押權
      予筌健公司所附之證人戊○○身分證反面影本及印鑑證明
      ，均係證人戊○○於八十五年八月十日未變更前之舊證件
      、舊證明無訛。被告若有事先徵得證人戊○○之同意，應
      可取得證人戊○○最新身分證及印鑑登記證明，惟其卻以
      舊證件、舊證明辦理抵押權登記，足見證人戊○○前開證
      述信而有徵，被告將證人戊○○名下之前開房地設定抵押
      權予筌健公司時，確未於事前徵得證人戊○○之同意，所
      附之印鑑證明應係將前開房地設定抵押權予國泰人壽公司
      時所申請。
（三）上開房地之所有權早經證人戊○○與被告於八十五年一月
      六日立具切結書，由證人戊○○將之出讓給被告，被告過
      戶予任何人均不過問，證人戊○○願自立切結書起拋棄該
      房屋之任何權利，被告應於八十五年五月三十日前以現金
      給付證人戊○○前所繳付之房屋價款三十一萬元，被告並
      應依約負責清償剩餘之房屋貸款，此有切結書一份在卷可
      佐（見九十二年度他字第一八０號卷第二十頁），復為被
      告所不爭執，足認證人戊○○於斯時已有將上開房地所有
      權讓與被告之意，並由被告辦理移轉登記。衡諸常情，證
      人戊○○應無動機，亦無必要於八十五年九月六日再同意
      以其本身為義務人兼債務人，將仍為其名下之前開房地設
      定抵押權予筌健公司，是被告號辯稱：有請代書丙○徵得
      戊○○之同云云，不符常情。況證人丙○於本院審理時結
      證稱：將前開房地設定抵押權予筌健公司之案件是林祟永
      委託伊辦理的，不是筌健公司委託伊的，當時林政華、戊○○、戴明海沒有跟林祟永一起委託伊，林祟永委託伊辦
      理時，拿權狀正本、印鑑證明正本、印鑑章、身分證等資
      料，是正本還是影本伊忘了，但地政機關只要求影本就可
      以了，當初好像是林祟永帶伊去筌健公司那裡辦理抵押權
      登記，有些資料要筌健公司用印及提供資料，應該有請他
      們提供公司影印本、代表人資格證明及公司大小章；伊不
      知道為何八十五年九月七日送件，卻使用戊○○八十四年
      五月十八日的印鑑證明，當時林祟永交給伊的戊○○印鑑
      證明就是這個日期，辦理過戶的印鑑證明，法律沒有規定
      期限，目前超過一年，地政機關會拒收，但八十五年間的
      時候，地政機關沒有那麼嚴格，本件申請時有無詢問過戊○○、林政華，時間那麼久，伊記不起來，當時契約書上
      面沒有戊○○、林政華的簽名等語（見本院卷一第一一三
      至一一六頁）。證述係被告委託伊辦理前開房地設定抵押
      權予筌健公司之事宜，證人戊○○之印鑑證明、印鑑章及
      身分證影本係被告所提供。又本件抵押權之設定，申請文
      件上確無證人戊○○等人之簽名，有前開設定登記資料可
      憑，亦足證證人丙○受託辦理後，應未聯絡證人戊○○簽
      章。被告辯稱：戊○○的印章、身分證及印鑑證明，應該
      是丙○跟戊○○聯絡後取得的云云，自難採信。
（四）至於證人戊○○所提出之前開房地設定抵押權予筌健公司
      之前揭登記申請書等文件，其後所蓋之臺中縣霧峰地政事
      務所章係八十五年九月十八日（見九十二年度他字第一八
      ０號卷第十九頁反面），固顯示證人戊○○於八十五年九
      月十八日向該事務所申請前開登記申請書等檔案，因此證
      人戊○○於本院審理時證稱：筌健公司這部分是九十二年
      收到國泰人壽公司的支付命令，才知道有設定抵押權，之
      前伊都不知道設定抵押給筌健公司的事云云，尚有可疑。
      然八十五年間距證人戊○○於本院九十四年五月十七日為
      前開證述時已八、九年，此部分應係誤記。又證人戊○○
      於本院審理時所述辦理印鑑證明交予被告之用途，係辦理
      勞保或向國泰人壽公司抵押借款用，稍有不同，惟衡諸辦
      理勞保並無須印鑑證明，且本院向行政院勞工委員會勞工
      保險局函查結果，證人戊○○於九十三年十一月三日之前
      並無加入勞保之紀錄，有該局函文暨所附證人戊○○勞工
      保險被保險人投保資料表一份在卷可憑（見本院卷一第一
      五０至一五二頁），證人戊○○復結證稱：印鑑證明是要
      辦理勞保的，那時伊不懂，是老闆要的，到底是辦理勞保
      用還是購買房子過戶用，伊不清楚等語（見本院卷一第一
      ０二頁），是其證述辦理印鑑證明辦理勞保，亦應係誤記
      ，惟均尚無礙於前開事實之認定，併予敘明。另本案前開
      房地於八十五年九月十一日設定抵押權予筌健公司，嗣雖
      於八十五年十月三日旋即塗銷，有前開土地及建物之登記
      謄本在卷可憑，然期間仍有發生債務實行抵押權之可能，
      是其足以生損害於地政機關登記之正確性及證人戊○○及
      案外人筌健公司之權益，要無可疑。
（五）綜上所述，被告所辯，要屬事後卸責飾詞，不足採信，本
      件事證明確，被告犯行堪以認定。
三、核被告所為，係犯刑法第二百十六條、第二百十條之行使偽
    造私文書罪及同法第二百十四條之使公務員登載不實事項於
    職務上所掌公文書罪。被告盜用證人戊○○印章之低度行為
    ，應為偽造私文書之高度行為所吸收，及其偽造私文書後，
    復持以行使，其偽造之低度行為應為行使之高度行為所吸收
    ，均不另論罪。被告使不知情之代書即證人丙○為上開犯行
    ，為間接正犯。所犯行使偽造私文書罪、使公務員登載不實
    事項於職務上所掌公文書罪二罪間，有方法結果之牽連關係
    ，為牽連犯，應依刑法第五十五條之規定，從一重之行使偽
    造私文書罪論處。爰審酌被告非但未依約將前開房地過戶予
    自己或他人，為達擔保筌健公司貨款債務之目的，竟未經證
    人戊○○之同意，以其名義設定抵押權，其動機、目的，犯
    罪手段尚屬平和，該抵押權已於八十五年十月三日塗銷，設
    定之期間不長，未實際上造成證人戊○○等人之損害及被告
    犯後否認所等一切情狀，量處如主文所示之刑。又被告行為
    後，刑法第四十一條業於九十年一月十日修正公布，同年月
    十二日生效，修正後刑法第四十一條第一項前段規定：「犯
    最重本刑為五年以下有期徒刑以下之刑之罪，而受六個月以
    下有期徒刑或拘役之宣告，因身體、教育、職業、家庭之關
    係或其他正當事由，執行顯有困難者，得以一元以上三元以
    下折算一日，易科罰金。」；修正前刑法第四十一條則規定
    ：「犯最重本刑為三年以下有期徒刑以下之刑之罪，而受六
    個月以下有期徒刑或拘役之宣告，因身體、教育、職業、家
    庭之關係，執行顯有困難者，得以一元以上三元以下折算一
    日，易科罰金。」，比較該法條修正前後之規定，以修正後
    之規定較有利於被告，本件自應適用裁判時之法律即修正後
    刑法第四十一條第一項前段之規定，就被告所宣告之刑，諭
    知易科罰金之折算標準。
四、臺灣臺中地方法院檢察署九十四年度偵緝字第一三０號移送
    併案審理意旨略以：被告於八十四年七月間，以證人甲○○
    所有臺中縣霧峰鄉○○段北溝小段九九之五００、九九之三
    五、九九之四三一、九九之四三五地號土地及其上建物即臺
    中縣霧峰鄉○○路三五四巷二七號房屋為抵押品，於富邦商
    業銀行股份有限公司臺中分行（下稱富邦銀行）借款申請書
    及調查表上之申請人、連帶保證人欄簽署林甲○○、戊○○
    之署名及印文，持之向富邦銀行申請貸款而行使之，因認被
    告此部分所為，亦涉犯刑法第二百十六條、第二百十條之行
    使偽造私文書罪及同法第二百十四條之使公務員登載於職務
    上所掌公文書罪嫌。惟查，被告未經證人戊○○之同意，以
    證人戊○○為抵押債務人將前揭證人戊○○名下之房地設定
    抵押權予筌健公司之時間係八十五年九月六日，與移送併辦
    所指被告於八十四年七月間未經證人甲○○、戊○○同意，
    將前揭證人甲○○所有臺中縣霧峰鄉之房地設定抵押權予富
    邦銀行，並以證人戊○○為抵押借款之連帶保證人之時間，
    兩者相距一年二月。且本件設定抵押權予筌健公司之部分，
    其目的在擔保筌健公司對被告之貨款，並無實際之借款，業
    據證人丙○於本院審理時證述在卷，與移送併辦所指設定抵
    押權予富邦銀行部分有實際借款之目的不同，此有富邦銀行
    函文一份暨所附之借款申請書及調查表、借據、轉帳收入、
    支出傳票附卷可憑（見本院卷一第六二至六六頁）。縱被告
    就移送併辦部分亦構成犯罪，彼此間是否基於概括犯意為之
    ，而屬連續犯之裁判上一罪關係，自有可疑。況證人即富邦
    銀行承辦該件對保人員黃澄彰於偵查中結證稱：伊銀行對於
    申請人借款人與保證人都會請他們親自到場核對身分，核對
    身分流程都是申請人與保證人出示身分證件，核對與本人是
    否相符，如不相符，銀行會拒絕其申請等語（見偵字第三０
    五五號卷第五五至五六頁）。證述該銀行對於抵押借款之借
    款人、連帶保證人均依規定核對身分證與本人是否相符，換
    言之，必須本人同意借款、擔任連帶保證人，由銀行承辦人
    員對保無訛後，始能完成設定抵押權及借款之手續。而證人
    甲○○向富邦銀行設定抵押借款，款項係撥入證人甲○○於
    該銀行申設之帳戶，有前開富邦銀行函文暨所附撥款資料可
    憑，且於該行開戶除未成年人得由法定代理人代為開戶外，
    確實需本人親自到行辦理，有該行函文一份在卷可稽（見本
    院卷一第一六八頁）。準此，證人甲○○及戊○○應有同意
    被告辦理移送併辦所指之設定抵押借款、擔任連帶保證人事
    宜，其二人於本院審理時證稱：未同意云云，自非可採。綜
    上所述，此部分尚難認被告有移送併案所指之犯行，應為起
    訴效力所不及，且此併案部分又未經檢察官起訴，本院自無
    從併予審理，應退回由檢察官另行偵查，併予敘明。
據上論斷，應依刑事訴訟法第二百九十九條第一項前段，刑法第
二條第一項前段、第二百十六條、第二百十條、第二百十四條、
五十五條、修正後第四十一條第一項前段，罰金罰鍰提高標準條
例第一條前段、第二條，判決如主文。
本案經檢察官丁○○到庭執行職務。
中　　華　　民　　國　　94　　年　　10　　月　　11　　日
                  刑事第十四庭    審判長法  官  楊真明
                                        法  官  劉逸成
                                        法  官  黃渙文
上正本證明與原本無異。
如不服本判決，應於送達後十日內向本院提出上訴狀（須附繕
本），上訴於臺灣高等法院臺中分院。
                                        書記官 蔡宜林
中　　華　　民　　國　　94　　年　　10　　月　　11　　日
附錄本案論罪科刑法條全文
中華民國刑法第210條(偽造變造私文書罪)：
偽造、變造私文書，足以生損害於公眾或他人者，處五年以下有
期徒刑。
中華民國刑法第214條 (使公務員登載不實罪)：
明知為不實之事項，而使公務員登載於職務上所掌之公文書，足
以生損害於公眾或他人者，處三年以下有期徒刑、拘役或五百元
以下罰金。
中華民國刑法第216條(行使偽造變造或登載不實之文書罪) ：
行使第210條至第215條之文書者，依偽造、變造文書或登載不實
事項或使登載不實事項之規定處斷。